【裁判字號】    97,台上,3870
【裁判日期】    970814
【裁判案由】    違反公職人員選舉罷免法
【裁判全文】
最高法院刑事判決            九十七年度台上字第三八七０號
上  訴  人  甲○○
            乙○○
共      同
選任辯護人  柳聰賢律師
上列上訴人等因違反公職人員選舉罷免法案件，不服台灣高等法
院高雄分院中華民國九十七年四月二十四日第二審更審判決（九
十七年度選上更(一)字第三號，起訴案號：台灣屏東地方法院檢察
署九十五年度選偵字第七四號），提起上訴，本院判決如下：
    主  文
原判決撤銷，發回台灣高等法院高雄分院。
    理  由
本件原判決認定上訴人甲○○係民國九十五年基層選舉第十八屆
屏東縣屏東市新興里登記第一號里長候選人，上訴人乙○○則為
甲○○之選舉樁腳，二人為使甲○○能順利當選連任里長，明知
鄭文慶、鄭黃秀娣夫妻係設籍在屏東市新興里之有投票權人，且
戶籍內共有五位有投票權人，竟共同基於對有投票權人行求賄賂
，而約其為一定行使之犯意聯絡，於九十五年六月二日下午某時
許，由甲○○提供金錢予乙○○後，委由乙○○前往屏東市○○
街二一二巷四十弄十四號鄭文慶住處前之菜園內，並交付新台幣
（下同）五千元予鄭文慶。鄭文慶初誤認乙○○係償還積欠之地
瓜葉債款而收下，經乙○○表示係為甲○○競選里長欲行求鄭文
慶使之與家人投票支持甲○○，鄭文慶雖當場拒絕並欲退還，但
乙○○表示：「若要退還，請直接還給甲○○」等語，隨即離去
。鄭文慶旋於翌日將款持往屏東市○○街二一二巷六十九號甲○
○競選總部，返還甲○○。嗣經警循線查獲等情。因而撤銷第一
審之科刑判決，改判仍論處甲○○、乙○○共同對於有投票權人
行求賄賂，而約其投票權為一定之行使之罪刑，固非無見。
惟查：(一)、認定犯罪事實所憑之證據，不以直接證據為限，以間
接證據（情況證據）本於推論，間接推論待證事實，固無不可。
惟間接之推論，仍屬訴訟上之證明，須於通常一般之人均不致有
所懷疑，而得確信其為真實之程度者，始得據為有罪之認定。倘
其證明尚不能認已達到此程度，仍有合理之懷疑存在時，如遽為
有罪判決，其判決即不得謂無違背法令。本件關於甲○○部分，
原判決所認定上開乙○○在鄭文慶住處前之菜園，交付鄭文慶五
千元，約使投票支持甲○○以及鄭文慶嗣將款持往甲○○競選總
部，返還甲○○，甲○○（當場）收下該款等事實，縱屬實在。
究之原判決所謂「甲○○當場收下該（賄選行賄）款」，核其證
據性質，乃一種情況事實，屬間接證據而已。設若另有證據足以
證明甲○○與乙○○自始共謀賄選，則事後鄭文慶前來返還賄款
時，此項「甲○○（當場）收下該款」之間接證據，自得作為甲
○○自始具有共謀賄選犯意之適當證據。惟如本件，在欠缺其他
證明甲○○與乙○○自始具有共謀賄選之前提下，擬憑此「甲○
○當場收下該（賄選行賄）款」之情況事實，即間接推論甲○○
與乙○○具有本件賄選之犯意聯絡與行為分擔，則須審慎斟酌，
不得輕易論斷，以符經驗法則與論理法則。查本件原判決端憑此
「甲○○（當場）收下該款」情況事實，即間接推論：「倘甲○
○未與乙○○共謀行求賄賂，則時值選舉敏感時刻，甲○○理應
會向證人鄭文慶究明真相，豈會容任他人以其名義為賄選抹黑之
行為。因之，乙○○、甲○○確有行求證人鄭文慶之犯意聯絡與
行為分擔甚明。」（見原判決第五頁第三行至第九行）。其對於
有罪判決之訴訟上證明，究竟能否使通常一般之人均不致有所懷
疑，而得確信其為真實之程度，仍待斟酌。蓋遍觀全卷，本件唯
獨有此可疑為對鄭文慶賄選之作為，原判決亦未認定上訴人等有
其他類似交付有投票權人金錢之事實，核與一般以同樣條件向多
人買票賄選之常情，已有不符。再者，競選期間，競選幹部各傾
全力爭取選票之際，依一般經驗法則，往往各自運用其人際關係
，非必然均出於競選總部之策略作為，殊有可能非候選人甲○○
所知情。故如係競選幹部乙○○以個人與鄭文慶之人際關係向鄭
文慶爭取選票者，身為里長候選人之甲○○，豈有必然知情之理
。又甲○○身為候選人，若在不知情之情況下，除默默收下之外
，實難立即作何處置。況選戰正殷之際，如予以聲張，對於選情
之影響難以評估，諒一般候選人不敢有立即反應。是以，能否僅
以甲○○未向鄭文慶究明真相，「當場收下該款」之情況事實，
即間接推論甲○○與乙○○有共同賄選之犯意聯絡與行為分擔，
且可達到通常一般之人均不致有所懷疑之確信程度，非無再行斟
酌之必要。從而，原判決此部分，遽為甲○○有罪判決，不得謂
無違背法令。(二)、審理事實之法院，對於案內一切證據，除認為
不必要者外，均應詳為調查，爾後基於調查所得之心證，以為判
斷事實之基礎，如有應行調查之證據未經依法調查，或證據雖已
調查，仍有其他必要部分調查未盡，即率予判決，均屬同法第三
百七十九條第十款所稱之當然為違背法令。關於乙○○部分，其
行求之賄絡，乃公職人員選舉罷免法第九十條之一行求賄賂罪之
構成要件之一，行求賄賂之數額自屬必要調查事項。查鄭文慶供
陳乙○○交付五千元之外，自偵查伊始即同時敘及乙○○言及給
付「地瓜葉欠款」之事，即鄭文慶所稱：「是乙○○在菜園拿五
千元給我，本來他說要給我地瓜葉的錢，最後說是甲○○要選里
長要給我……」（見選他字偵查卷第六十二頁）、乙○○所稱：
「在端午節之前，我有向他買地瓜葉，這五千元是給他們地瓜葉
的錢」（見同上卷第七十一頁）、鄭文慶所稱：「（為何人家給
你五千元，還要你給二、三千元？）是乙○○拿五千元給我地瓜
葉的菜錢。」（見第一審卷第七十四頁）。徵之原判決亦援引此
項「地瓜葉欠款」駁斥上訴人等之答辯，其論斷理由載為：「乙
○○所欠之菜款既僅三千多元，且依目前最高幣別係一千元或二
千元紙鈔，故倘乙○○確係為返還菜錢，則乙○○理應交付證人
鄭文慶三千或四千元即可，實無必要給付高達五千元之理。」（
見原判決理由貳－二－(二)），足見此乙○○與鄭文慶間有「地瓜
葉欠款」存在，似非子虛，茍其等所述償還「地瓜葉欠款」，亦
屬實在，則乙○○所交付本件五千元當中，扣除返還菜錢部分之
三千多元，其行求賄選之金額似僅一千多元，而非五千元。原審
對此犯罪構成要件之賄選金額，未續予調查，逕認定行賄數額為
五千元，即有案內必要證據調查未盡之違背法令。綜上所陳，本
件原判決關於甲○○部分，仍有情況證據間接推論上可議之處，
關於乙○○部分，則有卷內證據未盡調查之違誤。上訴意旨指摘
原判決違法，尚非全無理由，自應認有撤銷發回更審之原因。
據上論結，應依刑事訴訟法第三百九十七條、第四百零一條，判
決如主文。
中    華    民    國  九十七  年    八    月   十四   日
                      最高法院刑事第五庭
                          審判長法官  陳  正  庸
                                法官  賴  忠  星
                                法官  林  秀  夫
                                法官  宋      祺
                                法官  陳  祐  治
      本件正本證明與原本無異
                                      書  記  官
中    華    民    國  九十七  年    八    月   二十   日
                                                Ａ


司法院資訊處製作；財團法人民間司法改革基金會備份。
